【裁判字號】    98,執消債更,74
【裁判日期】    991102
【裁判案由】    更生執行事件
【裁判全文】
臺灣基隆地方法院民事裁定          98年度執消債更字第74號
債  務  人  陳美貞
代  理  人  陳宜君律師（財團法人法律扶助基金會律師）
債  權  人  國泰世華商業銀行股份有限公司
法定代理人  汪國華
債  權  人  花旗（台灣）商業銀行股份有限公司
法定代理人  管國霖
債  權  人  澳商澳盛銀行集團股份有限公司台北分公司
           （原荷商荷蘭銀行股份有限公司台北分公司）
法定代理人  經天瑞
債  權  人  渣打國際商業銀行股份有限公司
法定代理人  曾璟璇
債  權  人  豐（台灣）商業銀行股份有限公司
           （原香港商香港上海豐商業銀行股份有限公司）
法定代理人  李鐘培
債  權  人  萬泰商業銀行股份有限公司
法定代理人  盧正昕
債  權  人  中國信託商業銀行股份有限公司
法定代理人  辜濂松
債  權  人  遠東國際商業銀行股份有限公司
           （原友邦國際信用卡股份有限公司）
法定代理人  洪信德
上列當事人聲請消費者債務清理更生事件，本院裁定如下：
    主  文
債務人所提如附表一所示之更生方案應予認可，並自本裁定確定
之次月起，於每月15日前向各債權人為給付。
債務人在未依更生條件全部履行完畢前，其生活程度應受如附表
二之生活程度限制。
    理  由
一、按債務人有薪資、執行業務所得或其他固定收入，法院認更
    生方案之條件公允者，得不經債權人會議可決，逕依債務人
    之聲請或依職權以裁定認可更生方案；法院為認可之裁定時
    ，因更生方案履行之必要，對於債務人在未依更生條件全部
    履行完畢前之生活程度，得為相當之限制，消費者債務清理
    條例（下稱本條例）第64條第1項、第62條第2項分別定有明
    文。
二、經查，本件債務人陳美貞聲請更生，前經本院以98年度消債
    更字第98號民事裁定開始更生程序在案，有上開裁定一份在
    卷可參。而債務人於民國（下同）99年10月12日所提出如附
    表一所示之修正後更生方案，主張自法院認可更生方案裁定
    確定之次月起，以每一個月為一期，第1 期至第60期每期清
    償新臺幣（下同）5,500 元，第61期至第96期每期清償8,50
    0元，共計清償96期（8年）等語。前經本院於99年10月14日
    以基院義98年度執消債更執祥字第74號函請各債權人於文到
    7 日內，以書面確答是否同意債務人所提之前開更生方案，
    其中除債權人花旗（台灣）商業銀行股份有限公司具狀確答
    同意債務人所提之更生方案外，其餘債權人均函覆本院確答
    不同意債務人所提之更生方案，致無法依本條例第60條第2
    項規定視為債權人會議可決債務人上開所提出之更生方案。
三、次查，債務人於99年10月12日所提出之修正後更生方案，其
    清償總額合計為636,000 元，雖僅為已申報無擔保及無優先
    權債權總額956,439元之66.50%（小數點第2位以下四捨五入
    ，惟本院斟酌下述情事認其更生方案，核屬公允、適當、可
    行：
    (一)債務人原任職於臺北縣汐止市衣舖精品服飾店，後因該服
      飾店經營不佳而結束營業，債務人亦因而離職至臺北市松
      山區之京華城，擔任臨時之專櫃代班人員，後因懷孕且於
      99年3月3日生下次子孫○濬，並於作完月子後於99年6 月
      至大都會衛星車隊股份有限公司擔任客服人員，每月薪資
      平均收入為25,480元，此有債務人之99年10月6 日民事陳
      報狀暨99年7月及8月之薪資明細單各一份在卷足憑；復經
      本院依職權調取債務人之勞保局電子閘門被保險人投保資
      料查詢清單所示，債務人原勞工保險係加保於基隆市家事
      服務業職業工會，而於99年6 月23日加保大都會衛星車隊
      股份有限公司，投保薪資22,800元。故本件債務人確有固
      定收入足以履行更生方案每期還款金額一節，堪可認定。
    (二)又債務人於87年12月間與配偶孫學奎結婚後，現育有二名
      稚齡且無謀生能力之未成年子女孫○宸（90年9月1 日生）
      、孫○濬（99年3月3日生），需賴其與配偶孫學奎共同扶
      養，此有債務人所提出之全戶戶籍謄本二份在卷可憑。然
      其配偶孫學奎其本身亦因債務高達2,013,302 元（含房貸
      貸款），前曾向本院聲請債務清理，後與各債權人達成分
      期還款協議，並依該協議按期履行中，故其配偶孫學奎於
      每月薪資收入中，扣除個人生活必要支出、共同均分二名
      未成年子女之扶養費及房貸貸款後，難有多餘之款項，可
      資助債務人還款或為家庭開銷之多數分擔，業經本院依職
      權調取本院97年執消更字第23號案卷審認無誤。另債務人
      為聲請更生，顯現其履行更生方案之誠意，除將更生方案
      之清償期間延長為本條列所規定之最長8 年外，考量次子
      孫○濬，因夫妻雙方現皆在外工作，以增加家中經濟來源
      ，是無力照顧次子孫○濬，而有將孫○濬交由保姆照料之
      必要，然次子孫○濬於五年後就讀幼稚園，屆時無需繼續
      負擔次子之保姆費用，可將所減少之支出，用以清償債務
      ，亦足見債務人於系爭更生方案之作成，已將日後扶養子
      女支出及家庭收入變動之因素考量在內，提出最大限度之
      階段式還款方案。況債務人每階段之每月薪資收入，扣除
      每期還款金額5,500元（第1 期至60期）及8,500元（第61
      期至第96期）後，僅餘19,980元及16,980元，可供其支應
      其與二名未成年子女之包括膳食、交通、醫療、水電瓦斯
      、其他生活雜支及子女教育費、扶養費等每月必要生活支
      出費用，核該債務人所預留之第一階段（第1 期至第60期
      ）每月必要生活支出費用，雖高於債務人及其家屬所住居
      之臺灣省基隆市，依內政部社會司所公佈之99年度每人每
      月最低生活費9,829 元及財政部國稅局所公佈99年度綜合
      所得稅扶養親屬免稅額82,000元換算每名未成年子女每月
      約6,834元之標準所計算之數額共計16,663 元【即債務人
      9,829元+未成年子女6,834元×2×1/2＝16, 663元】。然
      關於未成年子女具體之扶養費數額，需考量父母親各自經
      濟能力以為負擔，且如涉及未來扶養費用之支出，亦與未
      成年子女之成長發展及保護照顧有關，本無一定之標準，
      而依照日常生活經驗，扶養一名未成年子女所需之費用，
      若參酌財政部國稅局所公佈之99年度每名扶養親屬免稅額
      82,000元為計算之標準，則每名未成年子女每人每月基本
      生活所需約6,834 元，事實上頗為艱難，且債務人與其配
      偶孫學奎現白天皆在外工作，對於現未滿一歲之次子孫○
      濬，實有將其未成年子女交由保姆照顧之必要，使其夫妻
      雙方能安心在外工作；再者，衡諸托育市場僅由保姆負責
      白天照料小孩之一般行情，扣除債務人之配偶孫學奎應負
      擔之部分外，債務人每月所額外負擔之保姆費用僅為3,00
      0 元，應係合理。故本院審認債務人之每月薪資收入，扣
      除每期還款金額及每月因履行更生方案尚須自行負擔之轉
      帳費用後之金額，僅係勉強維持其與未成年子女之基本生
      活需求，並未逾一般人之生活程度而有任何浪費之情，應
      屬合理，且相較於任由債務無限擴大之債務人，應給予其
      經濟生活重建之機會。
    (三)另債務人於裁定開始更生程序時，除每月薪資收入外，僅
      有西元1999年出廠之排氣量1,587 CC之自用小客車一輛及
      中華工程股份有限公司股票1,113 股、弘洋房屋仲介有限
      公司出資額50,000元，此有債務人所提出之基隆市稅務局
      全國財產稅總歸戶財產查詢清單一份附卷足憑。而上開汽
      車經參酌行政院所頒「固定資產耐用年數表」及「固定資
      產折舊率表」等相關規定，汽車之耐用年數為5 年，且每
      年依定率遞減法為折舊，故該車輛之殘值有限，又若進行
      變價程序，將負擔一定之變價程序費用，如未能順利變價
      ，亦將增加債務人負擔，對債權人未必有利；又中華工程
      股份有限公司股票部分，前經本院民事執行處98年度司執
      字第9673號強制執行一案，變價所得共計9,952 元，因債
      務人於99年3月3日生下次子孫○濬後，已作為做月子之費
      用，而弘洋房屋仲介有限公司因公司經營不善而歇業，該
      出資額甚難變價處分，迭經債務人陳明在案。惟因已歇業
      之有限公司出資額變價不易且無客觀交易價值，縱將之變
      現後之價值計算，該債務人所擁有之出資額，亦顯低於本
      件債務人所提出之更生方案之清償總金額，縱使用以履行
      更生方案亦有一定難度，是債務人未將之列入可供履行更
      生方案之財產亦屬合理。從而本件無擔保及無優先權債權
      人之受償總金額，並無低於法院裁定開始更生程序時，依
      清算程序所得受償之總額之情形（亦即清算價值保障原則
      ，本條例第64條第2項第3款參照）。
四、又查，本件債權人陳述意見略以：(一)債務人還款成數過低，
    倘同意所提之更生方案，對債權人權益影響甚鉅；(二)債務人
    現年僅37歲，距依勞動基準法所定之強制退休年齡65歲計，
    尚有28年之勞動能力，足認其具備相當之工作能力，應積極
    開源努力勤奮工作以增加收入償還債務外，尚須節流儉樸其
    生活所需而適當控制其生活費用支出，誠實面對己身所造成
    之債務；(三)債務人所提出之財產及收入狀況報告書中，並未
    列舉出是否含年終獎金等其他津貼收入，債務人是否有未忠
    實列報收入及隱匿財產之情事，應加查明；(四)依中華民國銀
    行商業同業公會全國聯合會（下稱銀行公會）前已通知各會
    員銀行就協商毀諾案件，提供債務人一致性個別協商機制，
    諸如延長還款期數為180期0利率之清償方案，債務人若再與
    債權銀行協議，則每月僅需還款5,500元，共計還款175期，
    可將本件債務全數清償；(五)債務人所提出之更生方案中，關
    於債權人遠東國際商業銀行股份有限公司之債權，較本院所
    公告及送達之債權短少2,113 元，應詳查債務人是否對於該
    債權人有允許額外利益或清償之情事，以免影響各債權人間
    之債權受償公平性；(六)依法院所公告及送達之債權表所示，
    債務人對於臺灣土地銀行股份有限公司負有房屋貸款1,095,
    417 元，顯見債務人名下擁有不動產，敬請法院依職權查明
    該不動產之價值為何，以確認債務人之更生方案是否有違反
    「清算價值保障原則」等語。惟查：
    (一)揆之消費者債務清理條例之目的，除保障債權人集團性滿
      足之最大化及公平化外，並為賦與債務人重建復甦其經濟
      生活之機會。故消費者債務清理程序制度之構築首需強調
      生活再建及破綻預防，提高債務人工作意願並改善其生活
      習慣，使能重新出發，從而保障其生存權，並促進其義務
      遂行能力，儘可能永續性回復信用。是若還款額度逾越其
      所能負擔之極限過大，債務人勢必無法清償，終至喪失其
      還債之意願，則債權人反之能實際受償的金額勢必大幅降
      低，因而蒙受實際不利益。本件債務人每月收入用以攤還
      各債權人後所預留供其與二名未成年子女包括膳食、交通
      、醫療、勞健保、通訊、水電瓦斯、教育等生活必要費用
      均僅係基本生活需求已如前述，且將清償年限延長為本條
      例所規定之最長年限8 年，以示其還款之誠，應屬合理，
      故考量其還款能力及所提之更生方案尚屬公允、適當、可
      行。
    (二)債務人既已裁定開始更生，即應依消費者債務清理條例更
      生程序進行，又本條例第53條第2項第3款既已明定更生條
      件最終清償期自認可更生方案裁定確定之翌日起不得逾6
      年，但有特別情事者，得延長為8 年。此項規定係為避免
      程序之長期化對債權人及債務人雙方造成過大之負擔，及
      考慮債務人清償能力負荷量所作之限制，故縱有特別情事
      ，亦僅能延長至8 年，是債務人履行更生方案，其清償年
      限自應受上開年限之限制，以期其經濟上有重建復甦之機
      會。
    (三)債務人於99年6 月份始進入大都會衛星車隊股份有限公司
      ，擔任客服人員，故對於公司有無核發年終獎金及獎金數
      額乙事並無法全然知悉。衡諸年終獎金係企業雇主因公司
      有所盈利，為體恤員工年來工作辛勞而額外給予員工不特
      定之給付，其有無及多寡尚須視公司盈虧而定，倘公司獲
      利不佳，自無盈餘獎勵員工，並非如同軍公教人員、國營
      事業、電子科技產業、500 大企業或金控業之員工，每年
      皆有一定月數或基數之年終獎金可資領取，則本件債務人
      因甫於99年6 月份至大都會衛星車隊股份有限公司任職，
      其每月收入係按其實際收入計算所為之客觀認定，應無不
      公之慮。又債務人之工作並非具有專門技術性之人員，係
      屬替代性頗高之一般客服人員，縱日後薪資所有調整，或
      領有年終獎金等其他津貼，僅能適足貼補債務人上開所預
      留偏低之生活、扶養費用或偶發之其他必要性支出（如未
      成年子女之臨時性醫療費用或疫苗注射費用等支出），將
      更能確保債務人長期履行債務的動力與能力。
    (四)若以銀行公會一致性個別協商機制，分180 期無息還款之
      方案，此種還款期數已超過本條例第53條第2項第3款所定
      延長後最終清償期至多8 年之限制。且債務人是否願意再
      予債權銀行為協商，需端視債務人之意願或有無誘因（如
      債權銀行願意對於債權折價清償或債務人慮及其名下若有
      不動產，倘更生方案無法經債權人會議可決或法院依職權
      逕予認可而裁定進入清算程序，屆時其名下之現安身立命
      之不動產，恐遭變價清償）等因素而定，若債務人基於程
      序選擇之權利，於考量其經濟狀況後，以選擇最適宜的程
      序進行，以處理個人債務，法院自應尊重債務人之程序選
      擇權，無法強令債務人再與債權銀行為協商較長期數之還
      款協議。
    (五)債權人遠東國際商業銀行股份有限公司之債權，前依本院
      98年7月22日所公告及送達之債權表為62,706 元，然債務
      人主張債權人遠東國際商業銀行股份有限公司所申報之違
      約金金額過高，具狀聲明異議並請求酌減違約金，經本院
      民事庭以98年度事聲字第30號民事裁定將債權人遠東國際
      商業銀行股份有限公司之違約金債權更正為9,366 元，有
      本院上開民事裁定一份附卷為憑。復本院嗣依本條例第37
      條及第14條之規定，重新編造債權表並公告之，故本件債
      權人遠東國際商業銀行股份有限公司之更生債權含本金、
      利息及違約金共計60,593元，並非債務人對於債權人遠東
      國際商業銀行股份有限公司之債權有允許額外之利益或為
      清償，實係部分債權人對此有所誤認所致。
    (六)另債務人前向有債權人臺灣土地銀行股份有限公司申辦房
      屋貸款，並由其配偶孫學奎擔任該房屋貸款連帶保證人，
      且由孫學奎提供名下之不動產即建物門牌號碼為基隆市安
      樂區○○○路363號7樓及其坐落基地為擔保品，設定最高
      限額抵押權2,160,000 元予臺灣土地銀行股份有限公司作
      為擔保，有基隆市安樂地政事務所97年9 月11日基安地所
      一字第0970008191號公函暨公務用謄本、債權人臺灣土地
      銀行股份有限公司98年4 月17日民事陳報狀暨所附之授信
      戶電腦查詢單各一份附於本院97年度執消債更字第23號卷
      內可憑，故本件債務人雖對於有擔保債權人臺灣土地銀行
      股份有限公司負有房屋貸款，惟該擔保品並非債務人所有
      ，而係為其配偶孫學奎所有及提供，是部分債權人對此亦
      容有誤認，則本件債務人所提出之更生方案並無違反清算
      價值保障原則。
五、另本件債務人更生方案，關於各債權人債權比例及所載每期
    各債權人應受償之金額未記載明確，為杜爭議，並保障各債
    權人之公平受償，爰依職權予以修正，於本裁定確定之次月
    起，每期清償日為每月15日，由債務人依附表一所示之各債
    權人每期可受分配金額，分別給付予各債權人，方不致影響
    更生方案裁定認可內容之確定性及可行性。又因給付所生之
    匯款或轉帳之手續費，基於各債權人之公平，不宜加重最大
    債權銀行之負擔，應由債務人負擔，附此敘明。
六、綜上所述，債務人有固定收入，其更生方案之條件核屬公允
    、適當、可行，且無本條例第64條第 2項所定不得認可之消
    極事由，揆諸消費者債務清理條例之立法目的，保障債權人
    公平受償，謀求消費者經濟生活之更生機會及社會經濟健全
    發展，故不經債權人會議可決，依職權逕予認可該更生方案
    。另為促使債務人履行更生方案，並建立債務人開源節流、
    量入為出等合理消費觀念，避免其為奢華、浪費之行為，應
    限制其生活條件，爰依上開規定，就債務人在未依更生條件
    全部履行完畢前之生活程度，裁定為相當之限制，如主文第
    2 項所示。
七、爰依消費者債務清理條例第64條第1項、第62條第2項規定，
    裁定如主文。
八、如不服本裁定，應於裁定送達後10日內，以書狀向本院司法
    事務官提出異議。
中    華    民    國    99    年    11    月    2     日
                  民事庭司法事務官  陳憲銘
附表一：更生方案
 ┌───────────────────────────────────────────────────────┐
 │壹、更生方案內容：                                                                                            │
 ├───────────────────────────────────────────────────────┤
 │  1.清償期數、清償金額及給付方式：                                                                            │
 │    (1) 自認可更生方案裁定確定後之次月起，以每一月為一期，第1期至第60期每期清償新臺幣（下同）5,500元、第61期至│
 │        第96期每期清償8,500元，並於每月15日前（若遇假日則順延至下一工作日）為給付，共計清償96期（8年）。      │
 │   （2）各債權人分配金額如貳之分配表所示。                                                                    │
 │  2.無擔保及無優先權債務總額：956,439元。                                                                     │
 │  3.清償總額：636,000元。                                                                                     │
 │  4.清償成數：66.50%。                                                                                        │
 ├───────────────────────────────────────────────────────┤
 │貳、各無擔保及無優先權債權人之受清償額分配表：                                    （單位：新臺幣/元）         │
 ├──┬─────────────┬─────┬────┬───────┬───────┬───────────┤
 │編號│    債  權  人            │ 債權金額 │債權比率│第1期至第60期 │第61期至第96期│     備    考         │
 │    │                          │          │        │可受分配金額  │ 可受分配金額 │                      │
 ├──┼─────────────┼─────┼────┼───────┼───────┼───────────┤
 │  1 │國泰世華商業銀行（股）    │ 114,461  │ 11.97% │      658     │    1,017     │                      │
 ├──┼─────────────┼─────┼────┼───────┼───────┼───────────┤
 │  2 │花旗（台灣）商業銀行（股）│  56,196  │  5.88% │      323     │      500     │                      │
 ├──┼─────────────┼─────┼────┼───────┼───────┼───────────┤
 │  3 │遠東國際商業銀行（股）    │  60,593  │  6.34% │      349     │      539     │                      │
 ├──┼─────────────┼─────┼────┼───────┼───────┼───────────┤
 │  4 │渣打國際商業銀行（股）    │ 152,425  │ 15.94% │      877     │    1,355     │                      │
 ├──┼─────────────┼─────┼────┼───────┼───────┼───────────┤
 │  5 │匯豐（台灣）商業銀行（股）│  82,849  │  8.66% │      476     │      736     │                      │
 ├──┼─────────────┼─────┼────┼───────┼───────┼───────────┤
 │  6 │萬泰商業銀行（股）        │ 301,235  │ 31.50% │    1,733     │    2,678     │                      │
 ├──┼─────────────┼─────┼────┼───────┼───────┼───────────┤
 │  7 │中國信託商業銀行（股）    │  23,215  │  2.43% │      134     │      207     │                      │
 ├──┼─────────────┼─────┼────┼───────┼───────┼───────────┤
 │  8 │澳盛銀行集團（股）        │ 165,465  │ 17.30% │      952     │    1,471     │                      │
 ├──┼─────────────┼─────┼────┼───────┼───────┼───────────┤
 │    │     合    計             │ 956,439  │   100% │    5,502     │    8,503     │                      │
 ├──┴─────────────┴─────┴────┴───────┴───────┴───────────┤
 │參、補充說明：                                                                                                │
 │  1.各債權人每期可受分配金額＝每期還款總金額×各債權人債權比率（元以下四捨五入）。                            │
 │  2.又因採元以下四捨五入之進位方式，故第1期至第60期、第61期至第96期合計清償總金額分別為5,502元、8,503元，略高 │
 │    於債務人所提出之更生方案之金額5,500元、8,500元。                                                          │
 │  3.本院所為之認可更生方案裁定，如未經債權人異議，於送達後10日裁定即確定，將依職權核發確定證明書，債權人及債務│
 │    人不必另行聲請。                                                                                          │
 │  4.為避免導致債務人更生方案未能依約履行之情形，妨害更生立法之美意，債權人應主動向債務人陳報履行更生方案所需之│
 │    匯款帳號資料或繳款方式。債務人亦應於履行更生方案前，應自行向各債權人詢問還款方式，並依期履行。            │
 │  5.另因給付所生之匯款或轉帳手續費由債務人負擔。                                                              │
 │                                                                                                              │
 └───────────────────────────────────────────────────────┘
附表二：
 ┌───────────────────────────────────────────────────────┐
 │更生之債務人在未依更生條件全部履行完畢前，應受下列之生活程度限制：                                            │
 ├───────────────────────────────────────────────────────┤
 │1、不得為奢侈、浪費之行為。                                                                                   │
 ├───────────────────────────────────────────────────────┤
 │2、不得為賭博或其他投機行為（如六合彩、職棒簽賭等）。                                                         │
 ├───────────────────────────────────────────────────────┤
 │3、不得為金錢借貸之行為。                                                                                     │
 ├───────────────────────────────────────────────────────┤
 │4、不得為不動產之處分及購置不動產。                                                                           │
 ├───────────────────────────────────────────────────────┤
 │5、不得自費搭乘計程車、高鐵、飛機、輪船。但因職務所需且由任職機關或團體支付者不在此限。                       │
 ├───────────────────────────────────────────────────────┤
 │6、不得自費從事國外遊學或出國旅遊等消費活動（國外渡蜜月除外）。                                               │                    │
 ├───────────────────────────────────────────────────────┤
 │7、不得投資金融商品（如股票、基金、期貨等）之相關行為。                                                       │
 ├───────────────────────────────────────────────────────┤
 │8、不得駕駛超過新台幣（下同）500,000元以上之車輛。但因營業謀生必要者，不在此限。                              │                                                                                      │
 ├───────────────────────────────────────────────────────┤
 │9、每月日常生活支出不得逾政府公告當年度各縣市最低生活標準。                                                   │                                                                                                        │
 ├───────────────────────────────────────────────────────┤
 │10、每人每月房屋租金不得逾4,000元，每戶每月不得逾10,000元。                                                   │
 ├───────────────────────────────────────────────────────┤
 │11、除維持生計之必要外，不得購買1,000元以上之商品或服務。                                                     │
 ├───────────────────────────────────────────────────────┤
 │12、不得從事美容醫療之消費行為。                                                                              │
 ├───────────────────────────────────────────────────────┤
 │13、不得出入特種營業場所、電子遊藝場所、酒吧、夜店、舞廳、卡拉OK、KTV等場所為消費。                           │
 ├───────────────────────────────────────────────────────┤
 │14、每月應製作收入支出帳目明細並保留收據或憑證，以供法院定期查核。                                            │                                                                   │
 ├───────────────────────────────────────────────────────┤
 │附註：債務人之生活程度一經限制，債務人即應遵守，如有違反致更生方案履行困難，即屬可歸責於己之事由，而不得依消費│
 │者債務清理條例第75條規定聲請延長履行期間或免責。                                                              │
 └───────────────────────────────────────────────────────┘

司法院資訊處製作；財團法人民間司法改革基金會備份。
